【裁判字號】    95,訴,1982
【裁判日期】    950922
【裁判案由】    偽造有價證券等
【裁判全文】
臺灣臺中地方法院刑事判決              95年度訴字第1982號
公  訴  人  臺灣臺中地方法院檢察署檢察官
被      告  丁○○
指定辯護人  本院公設辯護人丙○○
上列被告因偽造有價證券等案件，經檢察官提起公訴（九十五年
年度偵字第一三二五九號），本院判決如下：
    主    文
章寶章意圖供行使之用，而偽造有價證券，處有期徒刑壹年拾月
。偽造之以乙○○等共同發票人簽發：發票日九十四年六月二十
日，到期日九十四年七月，金額新臺幣拾捌萬元本票壹紙，關於
乙○○部分沒收。
    犯罪事實
一、丁○○意圖供行使之用及為自己不法之所有，竟於民國九十
    四年六月二十日某時，在不詳地點，未經乙○○之同意，於
    票號ＷＧ0000000號之空白本票發票人欄上，偽簽乙○○之署名及指印，並填載金額新臺幣（下同）十八萬元、
    發票日期九十四年六月二十日、到期日九十四年七月，以此
    方式偽造上開以乙○○名義共同簽發之本票，復於同日某時
    ，持上開偽造之本票，作為借款擔保，向不知情之大安當舖
    負責人戊○○借款十八萬元而行使之，致大安當舖負責人戊○○誤信該張本票確係乙○○所簽發，陷於錯誤，因而借款
    十八萬元予丁○○。嗣經不知情之大安當舖人員郭年豐持上
    開本票向臺灣臺中地方法院聲請准許強制執行，經本院以九
    十四年度票字第二一○四五號裁定准予強制執行後，乙○○
    始循線查悉上情。
二、案經乙○○訴由臺灣臺中地方法院檢察署檢察官偵查起訴。
    理    由
一、訊據被告丁○○固坦承，確有以證人乙○○之名義，在前開
    本票上發票人欄上偽簽乙○○之名義，並按捺指印，填載金
    額、發票日、到期日後，復持之作為擔保向大安當舖借款十
    八萬元之事實，惟矢口否認有何偽造有價證券之犯行，辯稱
    ：因乙○○不認識字，故伊與乙○○向大安當舖借款提出之
    票據，均係伊幫乙○○填載，會以乙○○之名義簽發此張十
    八萬元本票，係因乙○○曾帶了其子陳春星的支票作為擔保
    ，跟伊去大安當舖借款二十萬元，由乙○○出面向大安當舖
    借款，但實際上是伊與乙○○各借款十萬元，票期為十五天
    ，支票屆期當天，伊與乙○○就會再開陳春星的支票向大安
    當舖再借二十萬元，存入銀行供前一張借款擔保之支票兌領
    ，這種情形約有二至四次，乙○○第一次出面時就跟大安當
    舖說之後的借款過票事宜均由伊去處理，而乙○○兒子陳春
    星的支票都是在她那裡，她要伊去借款過票時，就會拿陳春
    星的空白支票，讓伊書寫後拿去大安當舖借款過票，這次拿
    本票是因為她說陳春星的支票已經用完了，尚未向銀行領新
    的支票，故在九十五年六月二十一日十三時許，在乙○○家
    雙十路附近公園的轉角路邊與她見面，她叫伊去跟大安當舖
    處理，伊就去書局買了本票，填載完後就去大安當舖處理，
    大安當舖說伊等之前借的錢都沒有還，至少要還一些，所以
    伊就還了二萬元，本票就開十八萬元，伊開立前開本票事前
    雖沒有跟乙○○說要以她的名義開本票，但伊於九十五年六
    月二十一日十五時許，在雙十路跟她碰面時，即跟她說已幫
    她簽發前開本票，而大安當舖要她三、四天後以支票換回本
    票；伊會寫切結書坦承有未經授權開立本票，係因事後，在
    乙○○家中，其找了五、六個黑道分子，要伊寫這張切結書
    云云。經查：
(一)、被告確有未經證人乙○○之授權，於前揭票號ＷＧ0000
    000號之空白本票發票人欄上，偽簽乙○○之署名及指印
      ，並填載金額十八萬元、發票日期九十四年六月二十日、
      到期日九十四年七月，而偽造上開以乙○○名義簽發之本
      票一紙等情，業據被告於本院九十四年度中簡字第一四三
      三五號確認本票債權不存在案件，九十四年十一月十六日
      審理具結作證時供述在卷（九十四年度中簡字第四三三五
      號卷第十二頁），亦經證人乙○○迭於偵查及本院審理時
      證述明確（九十五年度他字第一七七六號卷第二六頁，本
      院卷第五四、六一頁），復與被告於九十四年九月二十九
      日至證人乙○○家中，簽立之切結書，載明：「本人丁○○（即被告）私自填寫本票（九十四年六月二十日；ＷＧ
      0000000）金額壹拾捌萬元正向大安當舖借款，今
      立此切結為證。」等語（九十五年度他字第一七七六號卷
      第七頁）相符，並有前開本票一紙（九十五年度他字第一
      七七六號卷第六頁）在卷足憑，應可認定。又被告確有持
      前開本票為擔保，向大安當舖戊○○借款十八萬元，屆期
      並未兌現，嗣由大安當舖，以案外人郭豐年為聲請人向本
      院聲請本票裁定之事實，亦據證人戊○○於本院審理時證
      述綦詳，被告對此亦供承不諱，並有本院九十四年度票字
      第二一○四五號民事裁定一紙（九十五年度他字第一七七
      六號卷第五頁）在卷可參。是以，被告確有未經證人乙○○之同意，而以偽造證人乙○○之簽名、指印，共同簽發
      前開十八萬元之本票，復持以為擔保，向大安當舖借款十
      八萬元，致大安當舖誤認前開本票確係被告所簽發，而借
      款十八萬元予被告等事實，洵堪認定。
(二)、被告雖於本院審理時翻異前詞，辯稱：伊以乙○○之名義簽
    發前開十八萬元本票，係經過乙○○之授權云云。惟其前開
    所辯，顯與被告於本院九十四年度中簡字第一四三三五號確
    認本票債權不存在案件審理時，證述簽發本票係未經證人乙○○授權之情節不同，亦與被告親自書立之前揭切結書所載
    之內容歧異，並與證人乙○○前開證述情節不符，而其於證
    人乙○○告訴被告涉犯偽造有價證券刑事案件中，方翻異前
    詞，其所辯是否詳實，即非無疑。被告雖另辯稱，前開切結
    書，係在證人乙○○及五、六位黑道分子在場脅迫，不得已
    而書立，惟前開切結書書立之時間為九十四年九月七日，此
    有前開切結書一紙在卷可按，苟被告確曾遭人脅迫而書立前
    開切結書，何以於九十四年十一月十六日本院前開民事案件
    審理作證時，猶陳述係未經證人乙○○之授權而簽發前開本
    票？雖被告另辯稱其於本院民事庭作證當時之真意係指證人
    乙○○有授權予其云云，惟觀前開民事案件，係由證人乙○○為原告，提起確認本票債權不存在之訴，於該案件中，原
    告即證人乙○○主張該本票係被告所偽造簽發，故在該案證
    人乙○○是否曾授權被告簽發該本票即為該案之重要爭點，
    是其審理筆錄，對此重要爭點，豈有可能記載錯誤，而承審
    法官豈有可能誤解被告於該案件中作證內容之真意，此均經
    本院調閱本院九十四年度中簡字第四三三五號確認本票債權
    不存在案件全卷，核閱無訛，復有前開案件之判決書一紙在
    卷可憑（九十五年度他字第一七七六號卷第八、九頁）。再
    者，被告辯稱：其與證人乙○○一同向大安當舖借款的模式
    ，均係以證人乙○○之子即案外人陳春星之支票為擔保，向
    大安當舖借款二十萬元，票期十五日，到期當日，則由證人
    乙○○授權由被告簽發其子同額且票期亦為十五日之支票，
    再向大安當舖借款，以存入前開支票帳戶，供前一張借款擔
    保之支票兌領，以此方式向大安當舖延票，約有二至四次，
    且證人乙○○第一次延票時，曾與其一同前往，並告知大安
    當舖戊○○關於借款之事，以後均由被告全權處理，嗣因供
    借款擔保使用之案外人陳春星名義簽發之二十萬元支票，於
    九十四年六月二十一日到期，故於九十四年六月二十一日，
    向大安當舖以證人乙○○之十八萬元本票借款，以依前開方
    式延票云云，並舉證人戊○○為證，但其前開所辯為證人乙○○否認，且查本案本票之發票日係九十四年六月二十日，
    金額為十八萬元，亦與被告所述通常係借取與支票同額之金
    額（即二十萬元）不符，且該本票之發票日為九十四年六月
    二十日，亦與被告所述持本票向大安當舖借款日係九十四年
    六月二十一日之時間不同。又證人戊○○雖於本院審理時亦
    附和被告之說詞，證述被告確曾於支票到期日，另簽發同額
    支票，向大安當舖借款，以存入支票帳戶，供前次借款擔保
    之支票兌領之方式延票，又前開本票確係證人乙○○授權被
    告簽發云云，惟其所述被告交付前開十八萬元本票之際，係
    與證人乙○○一同前往大安當舖云云（本院卷第六九頁），
    其所述顯與被告及證人乙○○所述，交付前開十八萬元本票
    時，證人乙○○並未在場之事實不符。甚且，證人戊○○於
    本院審理證述，延票均係被告與證人乙○○一同前來云云，
    亦與被告所辯延票之方式，後來均係被告一人代理證人乙○○至大安當舖處理云云，亦顯有不同，再依證人戊○○及被
    告前開所述之借款延票方式，則被告所交付予大安當舖之案
    外人陳春星之支票則無跳票之可能，然經本院問及該借款後
    續如何處理，證人戊○○則證述：支票跳票了，本票困難沒
    有還；之前都是用支票，後來沒有票才開本票給伊，本票前
    面的支票已經跳票了，所以才開本票來擔保，有沒有換回原
    來的支票，伊不清楚，本票那次是最後一次等語（本院卷第
    七一、七二頁），復經本院質之，苟依其所述之延票方式（
    即借款擔保之支票屆期當日，以同額支票為擔保，再借取同
    額款項存入支票帳戶，供前一張借款擔保之支票兌領），本
    票係延票的最後一張，而被告持本票借款後，存入支票帳戶
    供前一張借款擔保之支票兌領，則支票應無跳票之情形發生
    ，其則改稱，伊說之跳票，是指被告沒有支票了，所以才拿
    本票云云（本院卷第七二頁），惟「跳票」一語，一般係指
    票據不獲兌現之意，而證人戊○○係大安當舖之負責人，從
    事相關借貸金融業務，豈有可能誤解其意，是證人戊○○之
    證言相互矛盾，又與被告及證人乙○○所述不符，故證人戊○○前開證言，苟非為迴護被告而有所避重就輕，即係事隔
    日久，已不復記憶，是其前開證言亦無可採。至被告提出自
    證人戊○○處取得之發票人為案外人陳春星，發票日為九十
    四年五月六日、九十四年六月五日、九十四年六月二十一日
    ，金額各為二十萬元之支票三紙影本，主張中間尚有一張九
    十四年五月二十一日之支票未找到（本院卷第八三頁），以
    證明被告確有前開所辯延票之事實云云，惟依證人戊○○於
    本院審理所述：被告及證人乙○○來借款的支票，伊都會影
    印一張，並在上面註記等語（本院卷第七一頁），惟觀前開
    支票影本並無證人戊○○所謂之註記，此有前開支票三紙影
    本附卷可參（本院卷第七九、八十頁），且前開支票亦非無
    如被告所述，票期均為十五日（依被告之主張尚有一紙支票
    發票日為九十四年五月二十一日，則九十四年五月六日至九
    十四年五月二十一日為十五日，然九十四年六月五日至九十
    四年二十一日，為十六日），且證人乙○○亦曾多次出借案
    外人陳春星之支票予被告，由被告持該支票向他人借款等情
    ，亦據證人乙○○證述在卷（九十五年度他字第一七七六號
    卷第二五頁），而被告亦供述：曾向證人乙○○借取案外人
    陳春星之支票使用，總共約有十幾張，亦曾前後陸陸續續向
    大安當舖借款共約六、七十萬元，現在尚欠二十八萬元等語
    （九十五年度他字第一七七六號卷第二十、二一頁），故前
    開支票是否即係被告所辯之被告與證人乙○○一同借款，並
    延票之支票亦非無疑。又卷附之存款憑條、前開案外人陳春
    星之支票帳戶明細（本院卷第三二、三七、三八頁），雖可
    證明，被告確有於九十四年六月二十一日共存入二十萬元至
    前開案外人陳春星支票帳戶，供該支票帳戶之二十萬元支票
    兌領之事實，惟依前所述，本案之本票之發票日係九十四年
    六月二十日，而前開兌領之支票係九十四年六月二十一日，
    而本票與支票之金額分別為十八萬元與二十萬元，是前開本
    票與支票是否確有被告所述之關連性，並非無疑？況縱若前
    開以本票為擔保借款之十八萬元，此筆款項確係存入銀行供
    發票日九十四年六月二十一日之案外人陳春星之支票兌領，
    惟參酌被告曾向證人乙○○借取多張案外人陳春星之支票使
    用，且亦曾多次向大安當舖借款，業如前述，則此一客觀事
    實，亦無法進一步推論前開供兌領之支票與證人乙○○有所
    關聯，既無法證明前開供兌領之支票與證人乙○○有被告所
    述之關連性存在，更惶論得以此證明證人乙○○確有授權簽
    發本案十八萬元本票一紙。
(三)、綜上所述，被告前開所辯均無足採，本案事證明確，被告前
    開犯行應可認定。
(一)、新舊法比較
  １、刑法第二條第一項規定：
      查被告行為後，刑法第二條第一項業於九十四年二月二日
      以華總一義字第○九四○○○一四九○一號令修正公布，
      並自九十五年七月一日起施行；修正後刑法第二條第一項
      規定，已將新舊法律適用之「從新從輕」原則，改採「從
      舊從輕」原則，而此規定僅係規範行為後法律變更所生新
      舊法律比較適用之準據法，並非實體刑罰法律，自不生行
      為後法律變更之比較適用之問題，應逕行適用新法第二條
      第一項之規定，為「從舊從輕」之比較。又於比較時應就
      罪刑有關之共犯、未遂犯、想像競合犯、牽連犯、連續犯
      、結合犯，以及累犯加重、自首減輕暨其他法定加減原因
      （如身分加減）與加減比例等一切情形，本於統一性及整
      體性原則，綜其全部罪刑之結果而為比較。
  ２、刑法第二百零一條第一項之罰金刑部分，法定刑原為得併
      科三千元以下罰金，依罰金罰鍰提高標準條例第一條前段
      之規定提高為十倍，提高結果為得科銀元三萬元以下罰金
      。而依修正後刑法施行法第一條之一規定：「（第一項）
      中華民國九十四年一月七日刑法修正施行後，刑法分則編
      所定罰金之貨幣單位為新臺幣。（第二項）九十四年一月
      七日刑法修正時，刑法分則編未修正之條文定有罰金者，
      自九十四年一月七日刑法修正施行後，就其所定數額提高
      為三十倍。但七十二年六月二十六日至九十四年一月七日
      新增或修正之條文，就其所定數額提高為三倍」，及刑法
      第三十三條第五款修正為：「主刑之種類如下：五、罰金
      ：新臺幣一千元以上，以百元計算之」等規定觀之，依修
      正後之法律，刑法第二百零一條第一項偽造有價證券罪所
      得併科處之罰金刑最高額為新臺幣九萬元、最低額為新臺
      幣一千元，然依被告行為時即修正前刑法第三十三條第五
      款規定之罰金最低額銀元一元，並提高十倍計算，前開罰
      金刑，最高額為銀元三萬元，最低額為銀元十元，若乘以
      三倍而換算為新臺幣，最高額雖與新法同為新臺幣九萬元
      ，然最低額僅為新臺幣三十元。因此，比較上述修正前、
      後之刑罰法律，自以被告行為時即修正前關於科處罰金刑
      之法律較有利於被告
  ３、被告行為後，刑法第五十五條之牽連犯，業於九十四年二
      月二日以華總一義字第○九四○○○一四九○一號令修正
      公布刪除之，並自九十五年七月一日起施行，是依新法原
      具有牽連關係之數罪，應分論併罰，依修正前之舊法，則
      僅從一重罪處斷，是數罪併罰，顯較重一罪處斷，不利於
      行為人，故經比較之結果，新法並無較有利於被告。
  ４、依前開所述，經綜合比較之結果，九十五年七月一日修正
      施行之新法，並未較有利於行為人，自應適用行為時即修
      正前之規定處斷。
(二)、按行使偽造有價證券，以取得票面價值之對價，固不另論詐
    欺罪，但如以偽造之有價證券供作擔保或作為新債清償而借
    款，則其借款之行為，為行使有價證券以外之另一行為，其
    間有方法結果關係，應論以詐欺罪之牽連犯，此有最高法院
    六十二年度第一次刑庭庭長會議決議意旨足資參照。本件被
    告偽造證人乙○○之名義，簽發十八萬元之本票一紙，並持
    以為借款擔保向大安當舖借得十八萬元，核其所為，係犯刑
    法第二百零一條第一項之意圖供行使之用而偽造有價證券罪
    及同法第三百三十九條第一項之詐欺取財罪。被告本票上「
    發票人」欄內，擅自偽簽乙○○姓名、指印各一枚，並於「
    金額」欄內偽蓋乙○○指印一枚，其偽造署押行為為偽造有
    價證券之部分行為；又其行使偽造有價證券之低度行為應為
    偽造有價證券之高度行為所吸收，均不另論罪。另被告所犯
    上揭偽造有價證券及詐欺取財二罪間，有方法結果之牽連關
    係，應依修正前刑法第五十五條規定從一較重之偽造有價證
    券罪處斷。又被告係因一時經濟窘迫，思慮未周而為本案犯
    行，而其偽造之本票僅一紙，金額亦非鉅，且偽造之本票除
    偽造乙○○名義為發票人外，本身亦簽名為發票人，同負票
    據責任，此與一般以假冒他人名義開立大量票據，向人詐取
    巨額財物之情形並不相同，且雖被告於本院刑事案件審理時
    ，否認犯行，但其於大安當舖向證人乙○○追索時，即曾書
    立切結書坦認犯行，願承擔此債務，並於本院前開民事案件
    中，作證據實陳述，使證人乙○○得不再遭受執票人大安當
    舖之追索，若仍量處偽造有價證券罪之最低刑度有期徒刑三
    年，仍屬過重，被告所犯情輕法重，而足以引起一般社會大
    眾普遍之同情，其犯罪情狀有可憫恕之情狀，爰依刑法第五
    十九條之規定，減輕其刑（刑法第五十九條，於九十四年二
    月二日修正公布，於九十五年七月一日生效施行，惟因該條
    規定，為法院就刑之酌減審認標準見解之明文化，非屬法律
    之變更，自無刑法第二條第一項新舊法比較適用之問題，此
    有最高法院九十五年五月二十三日刑事庭第八次會議決議可
    資參照。）。爰審酌被告犯罪不思以合法途徑獲取金錢，而
    以偽造他人簽發本票，以詐取金錢，其犯罪手法雖和平，惟
    其偽造本票之行為，足以影響金融秩序，及票據之流通性，
    及其實際所得之利益僅十八萬元，偽造之本票僅為一張，暨
    被告犯後猶否認犯行，犯後態度非佳，惟念及被告素行尚佳
    (參臺灣高等法院被告前科紀錄表)等一切情狀，量處如主文
    所示之刑。
三、按票據之偽造或票據上簽名之偽造，不影響於真正簽名之效
    力，票據法第十五條定有明文。本案之十八萬元本票，證人
    乙○○及被告為共同發票人（被告亦簽名於發票人欄旁），
    僅證人乙○○部分為偽造，被告之簽名既為真正，是被告為
    發票人部分則仍屬有效之票據，不在應依法沒收之列（最高
    法院八十四年台上字第一五五０號判例可資參照），亦即本
    票本票上證人乙○○為共同發票人名義簽發之偽造本票部分
    ，此偽造部分自應依刑法第二百零五條規定宣告沒收。該本
    票偽造部分既經宣告沒收，其上偽造之證人乙○○署名、指
    印自當兼括及之，無庸再依刑法第二百十九條之規定重複諭
    知沒收，併此敘明。
四、被告雖請聲傳喚證人陳國潘，以證明被告與證人乙○○在九
    十四年間陸續向證人陳國潘借款時，當時所提出之本票，亦
    係由證人乙○○授權由被告代為簽發之事實，惟縱認被告所
    欲證明之事項為真，亦不足以證明，證人乙○○即有授權被
    告簽發本案十八萬元本票之事實，是被告聲請傳喚之證人陳
    國潘，欲證明之事項，與本案待證之事實，並無重要關係，
    爰依刑事訴訟法第一百六十三條之二第二項第二款駁回被告
    之聲請。
據上論斷，應依刑事訴訟法第二百九十九條第一項前段，刑法第
二條第一項、第二百零一條第一項、第三百三十九條第一項、(
修正前)第五十五條、第五十九條、第二百零五條，罰金罰鍰提
高標準條例第一條前段，判決如主文。
本案經檢察官甲○○到庭執行職務。
中    華    民    國    95    年    9     月    22    日
                  刑事第十四庭  審判長法  官  楊真明
                                      法  官  陳  葳
                                      法  官  劉逸成
上正本證明與原本無異。
如不服本判決，應於送達後十日內向本院提出上訴狀（須附繕本
），上訴於臺灣高等法院臺中分院。
                                      書記官  高勳楠
中    華    民    國    95    年    9     月    22    日
附錄論罪科刑法條刑法第201條意圖供行使之用，而偽造、變造
公債票、公司股票或其他有價證券者，處三年以上十年以下有期
徒刑，得併科三千元以下罰金。行使偽造、變造之公債票、公司
股票或其他有價證券，或意圖供行使之用，而收集或交付於人者
，處一年以上七年以下有期徒刑，得併科三千元以下罰金。
刑法第339條意圖為自己或第三人不法之所有，以詐術使人將本
人或第三人之物交付者，處5年以下有期徒刑、拘役或科或併科
一千元以下罰金。
以前項方法得財產上不法之利益或使第三人得之者，亦同。
前二項之未遂犯罰之。


司法院資訊處製作；財團法人民間司法改革基金會備份。
